臺灣臺北地方法院民事判決
110年度訴字第6227號
原      告  聯邦商業銀行股份有限公司

法定代理人  林鴻聯  
訴訟代理人  丁駿華  
            楊仁傑  
被      告  楊麗玉（已更名為秋葉玲子，即楊瑞祥之繼承人，


兼 上 一人
訴訟代理人  楊財盛（即楊瑞祥之繼承人）



被      告  楊財旺（即楊瑞祥之繼承人）

            楊麗珠（即楊瑞祥之繼承人）


            楊莉玲（原名楊麗玲，即楊瑞祥之繼承人）

上列當事人間請求代位分割遺產事件，本院於民國111年3月17日
言詞辯論終結，判決如下：
    主  文
被繼承人楊瑞祥所遺如附表一所示之遺產，應依附表二所示之應
繼分比例分割為分別共有。
原告其餘之訴駁回。
訴訟費用由被告依附表三所示比例負擔。
    事實及理由
壹、程序方面：
    原告法定代理人原為李憲章，嗣於本院訴訟程序進行中變更
    為林鴻聯，於民國110年9月1日具狀聲明承受訴訟，並有經
    濟部函、聯邦商業銀行股份有限公司變更登記表及民事委任
    書在卷為憑（見本院臺北簡易庭110年度北簡字第13144號卷
    第81-85頁，下稱北簡卷），核與民事訴訟法第175條第1項
    、第176條之規定相符，應予准許。
貳、實體方面：
一、原告起訴主張：原告為被告楊莉玲之債權人，業經取得執行
    名義，並對其聲請強制執行未果，而換發債權憑證在案。而
    被告楊財旺、楊財盛、楊麗珠、楊麗玉及楊莉玲之被繼承人
    即訴外人楊瑞祥於109年6月3日已亡故，遺有如附表一所示
    之遺產，被告等為全體繼承人已辦理繼承登記，應繼分如附
    表二所示，上開遺產於未分割前，屬被告等公同共有，又其
    遺產並無不能分割之情形，被告楊莉玲既存有應繼分之權利
    ，得對其餘被告等訴請裁判分割，再聲請強制執行，惟被告
    楊莉玲怠於行使分割遺產之權利，則原告為保全對被告楊莉
    玲之債權能獲得清償，原告得代位被告楊莉玲行使其權利，
    爰依民法第242條、第823條第1項、第824條第2項、第830條
    第2項、第1151條及第1164條等規定提起本件訴訟等語。並
    聲明：被告就被繼承人楊瑞祥所遺如附表一所示之遺產，按
    附表二所示之應繼分比例分割為分別共有。
二、被告等均稱：對於原告請求無意見，原告將來對被告楊莉玲
    應有部分強制執行程序時，希望原告能通知被告楊財盛、楊
    財旺等人應買。
三、兩造就附表一所示房地為楊瑞祥之全部遺產，楊瑞祥於109
    年6月3日死亡後由被告楊財旺、楊財盛、楊麗珠、楊麗玉及
    楊莉玲共同繼承，被告之應繼分如附表二所示，迄今未辦理
    分割登記，為公同共有；原告為被告楊莉玲之債權人，前已
    聲請強制執行無效果，對被告楊莉玲取得債權憑證等事實並
    不爭執，並有臺灣士林地方法院債權憑證、楊瑞祥除戶謄本
    、被告等現戶謄本、本院北院忠家109年科繼字第1638號函
    、附表一所示財產土地登記第一類謄本、建物登記第一類謄
    本、遺產稅免稅證明書節本、被告楊莉玲107年度綜合所得
    稅各類所得資料清單及全國財產稅總歸戶財產查詢清單等在
    卷可稽（分見北簡卷第13-45頁、本院卷第57-84頁），此部
    分之事實，堪信為真實。
四、得心證之理由：
  ㈠原告代位被告楊莉玲請求分割楊瑞祥之遺產，並列楊莉玲為
    被告部分，為無理由：
　⒈按遺產之分割，係以消滅遺產之公同共有關係為目的，須繼
    承人全體始得為之。故原告提起請求分割遺產之訴，須以其
    他繼承人全體為被告，其當事人之適格始無欠缺（最高法院
    96年度台上字第610號判決意旨參照）。又債權人基於民法
    第242 條規定，代位債務人請求塗銷該不動產之抵押權登記
    者，不得將被代位人（即債務人）列為共同被告，否則應將
    其對於債務人部分之訴，予以駁回（最高法院107年度台抗
    字第22號裁定意旨參照）。按請求分割公同共有物之訴，訴
    訟標的對於全體共有人必須合一確定，屬固有必要共同訴訟
    ，原應由同意分割之共有人起訴，並以反對分割之其他共有
    人全體為共同被告，當事人適格始無欠缺；惟債權人基於民
    法第 242  條規定，代位行使債務人之權利，自無再以被代
    位人（即債務人）為共同被告之餘地（臺灣高等法院暨所屬
    法院107年法律座談會民事類提案第12號研討結果參照）。
  ⒉本件原告係代位被告楊莉玲請求楊瑞祥之其餘全體繼承人分
    割遺產，並將楊莉玲列為被告，有民事起訴狀為憑（見北簡
    卷第9-11頁）。是原告提起代位訴訟，即係代位行使債務人
    即楊莉玲對其他全體繼承人請求分割遺產之權利，自不得將
    被代位人即楊莉玲列為共同被告，依前揭說明，原告關於代
    位請求分割遺產訴訟部分，對於被告楊莉玲部分之訴，自屬
    無據，應予以駁回。
　㈡原告代位被告楊莉玲請求分割如附表一所示遺產，為有理由
    ：
　1.按債務人怠於行使其權利時，債權人因保全債權，得以自己
    之名義，行使其權利，民法第242條定有明文。而債權人得
    予代位債務人行使之權利，並非僅以請求權為限，凡非專屬
    於債務人本身之權利，均得為之。此項代位權行使之範圍，
    就同法第243 條但書規定旨趣推之，並不以保存行為為限，
    凡以權利之保存或實行為目的之一切審判上或審判外之行為
    ，諸如假扣押、假處分、聲請強制執行、實行擔保權、催告
    、提起訴訟等，債權人皆得代位行使（最高法院69年台抗字
    第240號裁定意旨參照）。次按繼承人有數人時，在分割遺
    產前，各繼承人對於遺產全部為公同共有；繼承人得隨時請
    求分割遺產，民法第1151條、第1164條前段分別定有明文。
    遺產之公同共有係以遺產之分割為其終局目的，而以公同共
    有關係為暫時的存在。在公同共有遺產分割自由之原則下，
    民法第1164條規定，繼承人得隨時請求分割遺產，該條所稱
    之「得隨時請求分割」，依同法第829條及第830條第1項規
    定觀之，自應解為包含請求終止公同共有關係在內，俾繼承
    人之公同共有關係歸於消滅而成為分別共有，始不致與同法
    第829條所定之旨趣相左，庶不失繼承人得隨時請求分割遺
    產之立法本旨（最高法院93年度台上字第2609號判決意旨參
    照）。是法律並未限制債權人所得代位行使債務人權利之種
    類，故無論物權、債權或形成權、請求權均得代位行使之。
　2.原告為被告楊莉玲之債權人，被繼承人楊瑞祥於109年6月3
    日死亡，所遺遺產如附表一所示，又被告等為楊瑞祥之繼承
    人，渠等應繼分各為5分之1，並無不分割遺產之約定，且無
    不能分割之情形，惟迄今尚未分割，被告楊莉玲對原告有債
    務迄未清償，且於附表一遺產分割析算完畢前，尚無法自一
    切權利義務公同共有之遺產單獨抽離而為執行標的，應俟辦
    妥遺產分割，始得進行拍賣，故執行法院須待被告等辦妥遺
    產分割或由原告代位提起分割遺產訴訟，俟公同共有關係消
    滅後，始得對被告所分得部分執行（臺灣高等法院暨所屬法
    院98年法律座談會民執類提案第21號意旨參照）。被告楊莉
    玲本得依法行使遺產分割請求權，而怠於對其餘被告行使分
    割遺產之權利，於本院審理時亦表明無能力清償對原告之債
    務等語（見本院卷第98頁），則原告為被告楊莉玲之債權人
    ，為保全債權，而本於債權人之地位，依民法第242 條規定
    代位被告楊莉玲請求分割附表一被繼承人楊瑞祥之遺產，應
    屬有據。
  ㈢又公同共有物分割之方法，除法律另有規定外，準用關於共
    有物分割之規定，依共有人協定之方法行之；分割之方法不
    能協議決定，或於協議決定後因消滅時效完成經共有人拒絕
    履行者，法院得因任何共有人之請求，命為下列之分配：一
    、以原物分配於各共有人。但各共有人均受原物之分配顯有
    困難者，得將原物分配於部分共有人。二、原物分配顯有困
    難時，得變賣共有物，以價金分配於各共有人；或以原物之
    一部分分配於各共有人，他部分變賣，以價金分配於各共有
    人，民法第830條第2項、第824條第1項及第2項亦分別定有
    明文。又分割之方法，可由法院自由裁量，不受共有人主張
    之拘束，但仍應斟酌當事人之聲明、共有物之性質、經濟效
    用及全體共有人利益等，公平裁量。本院審酌附表一所示之
    遺產為被告等公同共有，為免公同共有關係久延，致影響彼
    此權益，兼顧原告得就被告楊莉玲所得繼承之遺產經分割後
    之應有部分取償、使用現況、經濟效用及各該繼承人利益等
    情事，認附表一所示楊瑞祥之遺產，應依附表二所示之應繼
    分比例分割為分別共有為適當，爰判決如主文第1項所示。 
     
五、綜上所述，原告依民法第242條及第1164條等規定，代位被
    告楊莉玲請求分割楊瑞祥所遺如附表一所示之遺產，不得將
    楊莉玲列為共同被告。又被告等人為楊瑞祥之全體繼承人，
    應繼分比例如附表二所示，原告代位楊莉玲請求分割楊瑞祥
    所遺如附表一所示之遺產，應依附表二所示之應繼分比例分
    割為分別共有，為有理由，應予准許，逾此範圍，為無理由
    ，應予駁回。
六、本件事證已臻明確，兩造其餘攻擊防禦方法，及未予援用之
    證據，經本院斟酌後，認均不足以影響本判決之結果，自無
    逐一詳予論駁之必要，併此敘明。
七、因共有物分割、經界或其他性質上類似事件涉訟，由敗訴當
    事人負擔訴訟費用顯失公平者，法院得酌量情形，命勝訴之
    當事人負擔其一部，民事訴訟法第80條之1定有明文。查遺
    產分割意在消滅共有人間之公同共有關係，使各共有人單獨
    取得各自分得部分之使用權能，各共有人均因分割遺產而蒙
    其利，故關於訴訟費用之負擔，應依應繼分比例分擔之，始
    符公平，爰諭知如主文第3項所示。
八、訴訟費用負擔之依據：民事訴訟法第80條之1、第85條第1項
    。
中　　華　　民　　國　　111 　年　　4 　　月　　7 　　日
                  民事第五庭    法　官　何佳蓉
以上正本係照原本作成。
如對本判決上訴，須於判決送達後20日內向本院提出上訴狀。如
委任律師提起上訴者，應一併繳納上訴審裁判費。
中　　華　　民　　國　　111 　年　　4 　　月　　8 　　日
                                書記官　陳立俐
附表一：
編號 財產種類 項      目 公同共有   權利範圍 1 土地 臺北市○○區○○段0○段000地號 5/24 2 建物 臺北市○○區○○段0○段0000○號（即門牌號碼：臺北市○○區○○路0段000巷00弄00號3樓） 5/6 
附表二：
編號 被告姓名 應繼分比例 1 楊財旺    1/5 2 楊財盛    1/5 3 楊麗珠    1/5 4 楊麗玉    1/5 5 楊莉玲    1/5 
附表三：訴訟費用負擔比例
當事人 訴訟費用負擔比例 楊財旺 1/5 楊財盛 1/5 楊麗珠 1/5 楊麗玉 1/5 楊莉玲 1/5